臺灣高等法院臺中分院刑事判決　　　　　　　　　　　九十年度上訴字第九七一號
　　上　訴　人
　　即　被　告　壬○○
　　指定辯護人　本院公設辯護人　甲○○
右上訴人因偽造有價證券等案件，不服臺灣臺中地方法院八十九年度訴字第二五五五
號中華民國九十年四月二十七日第一審判決（起訴案號：臺灣臺中地方法院檢察署八
十九年度偵緝字第三六五號），提起上訴，本院判決如左：
    主 　 文
原判決撤銷。
壬○○連續意圖為自己不法之所有，以詐術使人將本人之物交付，處有期徒刑參年肆
月。
    事  　實
一、壬○○前於民國（下同）八十、八十四年間，因犯偽造有價證券等罪，經法院分
    別判處有期徒刑二年及五年五月確定，甫於八十五年八月二十日假釋出獄，縮短
    刑期假釋期滿之日為九十年四月十七日（不構成累犯），其於假釋期間內，與丙○○自八十六年年中起，同居在台中市○○路八一四號六樓，並在台中市○○路
    ○段三十五號共同經營「慶豐ＫＴＶ」，兩人之財務，均由壬○○管理，丙○○
    並將其向美商花旗銀行台中分行所開立之第○–六六○九七三–五三二號，及向
    第七商業銀行港路分行所開立之第八七三三–○號支票存款帳戶所申領之空白支
    票及印章，交由壬○○管理使用，八十七年一月間起，壬○○自身及所經管之財
    務發生問題，其所管理使用之上開花旗銀行支票存款帳戶，自八十七年一月九日
    起，即已開始發生退票而須調現補足款項之情形，壬○○亦明知財務狀況已形惡
    化而無清償能力，竟基於意圖為自己不法所有之概括犯意，自八十七年七月間起
    ，佯稱為「蜜雪爾服飾」中部地區總代理，且在南部地區從事大筆不動產投資為
    由，親自或分別經由不知情之何麗鳳、鐘錦霞等人介紹，而向庚○○、辛○○、
    丁○○、戊○○，林辰緯（原名乙○○）等人陸續借貸款項多筆，總金額高達新
    台幣（下同）數千萬元以上（因借貸次數頻繁，且參差有借新還舊情形，加以庚○○等人並未留存詳細之借貸還款憑證，致無從正確核算實際借貸之金額），壬○○除以其所管理使用之上開丙○○所有花旗銀行及第七商業銀行支票供為借款
    擔保外，並另向不知情之友人湯之盤調借支票而持向林辰緯借款，庚○○等人均
    不疑有他，乃分別多次交付借貸款項予壬○○，壬○○則將借貸所得款項供己花
    用，另則加以隱匿而流向不明。嗣因壬○○未再依期清償借款本息，庚○○等人
    為確保債權，乃與壬○○進行借款會帳，彙算後，壬○○乃自不詳姓名之人處，
    取得如附表一至五所示「楊順仁」等人頭支票詐騙集團以人頭向金融機構開立之
    張進添、大拇指便利商店等人頭支票（俗稱芭樂票），並於票據背面以其偏名「
    鄭淑惠」背書後，交付予庚○○等人收執以求搪塞，惟屆票期，經庚○○等人提
    示付款均遭退票，壬○○復避不見面，庚○○等人始知受騙，案經庚○○等人提
    出告訴後，壬○○均未到台灣台中地方法院檢察署應訊，經該署發佈通緝，始於
    八十九年五月十八日二十三時三十分許，為警依庚○○之報案內容，在壬○○與
    丙○○同居之台中市○○路八一四號六樓將其逮捕，始行到案。
二、案經告訴人庚○○、戊○○、丁○○、辛○○訴請法務部調查局台中縣調查站（
    下稱台中縣調查站）移送及告訴人林辰緯訴請台灣台中地方法院檢察署檢察官偵
    查起訴。
    理  　由
一、訊之上訴人即被告壬○○（下稱被告）固坦承有向告訴人庚○○等人借貸款項，
  並交付如附表一至五所示支票予告訴人庚○○等人收執之事實，惟矢口否認有何
    詐欺犯行，並辯稱：伊向告訴人庚○○等人借款，原均有按期支付本息，惟所貸
    得之款項，伊轉投資於友人余寶旻，因遭余寶旻拖累，始無力繼續清償，至於如
    附表一至五所示之大拇指便利商店等支票，均是余寶旻交付予伊，供為投資還款
    之用，伊始轉交告訴人庚○○等人，伊不知係人頭支票等語。經查：(一)、右開犯
    罪事實，業據告訴人庚○○、戊○○、丁○○、辛○○、林辰緯等人，分別於台
    中縣調查站、偵查、原審及本院中指訴明確，核與證人即支票發票人湯之盤於偵
    查中所證述：被告確有向其借票之證言相符（見偵緝字第三六五號偵查卷第三十
    三頁反面），並有如附表一至五所示退票支票影本及被告所另簽發之擔保本票影
    本在卷可證，信屬實在。(二)、被告與證人丙○○同居三年多，同居地點為台中市
    ○○路八一四號六樓，且在台中市○○路共同經營「慶豐ＫＴＶ」，兩人之財務
    均由被告壬○○管理一節，除據證人丙○○證述在卷外，亦為被告壬○○所承認
    ，而證人丙○○向美商花旗銀行台中分行所開立之第○–六六○九七三–五三二
    號支票存款帳戶，自八十五年三月二十八日起，每月均有持續使用支票之支票兌
    現情形，然自八十七年一月九日起，證人丙○○名義之上開花旗銀行支票存款帳
    戶，即開始發生退票而須調現補足款項之情況，八十七年十月至十二月間，更發
    生大量退票之情形，並自八十八年一月一日起遭拒絕往來等情，有花旗銀行函送
    之綜合月結單及退票紀錄一份在卷可稽，足見被告壬○○所經管之財務，於八十
    七年七月間起向告訴人庚○○等人陸續借貸款項時，即已惡化無誤。(三)、被告雖
    辯稱：其向告訴人庚○○等人貸得之款項均轉投資於友人余寶旻，惟遭余寶旻拖
    累，始無力繼續清償，如附表一至五所示之大拇指便利商店等人頭支票，亦均係
    余寶旻所交付等語。然而，被告經原審諭令提出其與證人余寶旻間之投資憑證時
    ，竟謂：除如附表一至五所示之人頭支票外，並無其他證據可供為證。又依告訴
    人庚○○等人所提出之上開退票支票影本及被告所另簽發之擔保本票影本之面額
    計算，被告向告訴人庚○○等人所貸得之款項金額，高達數千萬元以上，以如此
    高額之轉投資，其與所稱之證人余寶旻間，竟無任何憑證可資為證，實與常情有
    違；又如附表一至五所示之發票人張進添、大拇指便利商店、菱威通訊企業社、
    安誠裝潢有限公司、何慶銓、林廷陸、陳明亮、甫雄裝潢有限公司、宏蕎裝潢有
    限公司、薛文卿、王小祥、樹磊有限公司、威星企業社、光義有限公司之支票，
    均係人頭支票，其中之安誠裝潢有限公司、陳明亮、甫雄裝潢有限公司，宏蕎裝
    潢有限公司等支票，更係「楊順仁」人頭支票集團所使用之人頭支票一節，有台
    灣台中地方法院檢察署八十八年度偵字第一三五三九號起訴書一份在卷可參（見
    偵緝字第三六五號偵查卷第三十五頁）；另被告自承長期使用支票，則其對收受
    支票時，如非發票人本人交付之支票，於交易習慣上，均會要求持票人於票據背
    面為背書行為後，始行收受，然如附表一至五所示發票人張進添、大拇指便利商
    店等人頭支票上，均無余寶旻之背書，顯與票據交易習慣不符；且被告既於原審
    辯稱：如附表一至五所示發票人張進添、大拇指便利商店等人頭支票均係證人余
    寶旻所交付云云，並於原審調取證人余寶旻之年籍資料後（見原審卷第七十四頁
    ），於原院一再表示將對證人余寶旻提出告訴云云（見原審卷第一一二頁），惟
    迄原審辯論終結，均未對證人余寶旻實際提出告訴，亦未曾就其所辯之轉投資款
    項，對證人余寶旻循任何法律途徑謀求追索；證人余寶旻經原審傳喚亦未到庭應
    訊，所辯遭證人余寶旻拖累，始無力繼續清償，如附表一至五所示發票人張進添
    、大拇指便利商店等人頭支票，均係證人余寶旻所交付等情，核係圖卸刑責而為
    辯解之詞，不足採信。(四)、本件事證明確，被告所否認與辯解，無非卸責飾詞，
    核無可採，其犯行堪予認定，應依法論科。
二、核被告所為，係犯刑法第三百三十九條第一項之詐欺取財罪，其先後多次犯行，
    時間緊接、手法相同、且觸犯同一罪名，顯係基於概括犯意反覆為之，為連續犯
    ，應依刑法第五十六條規定，論以一罪並加重其刑。原審以被告詐欺犯行罪證明
    確，依法論罪科刑，固非無見，惟查：被告另外持發票人丙○○名義，以花旗銀
    行台中分行為付款人，發票日八十六年九月十五日，金額二百萬元之支票一紙，
    以借款為由，向被害人辛○○調借金錢，此部分不構成刑法上詐欺罪責（詳如后
    述），原判決未察，遽認被告此分亦成立刑法第三百三十九條第一項之詐欺罪，
    尚有未洽。被告上訴意旨否認犯有詐欺罪，就上開部分非無理由，其他部分成立
    詐欺罪則無可取，惟原判決既有上述可議之處，自屬無可維持，應由本院撤銷改
    判。爰審酌被告前於八十年、八十四間，即因犯偽造有價證券等罪，經法院分別
    判處有期徒刑二年及五年五月確定，甫於八十五年八月二十日假釋出獄，縮短刑
    期假釋期滿之日為九十年四月十七日，其於假釋期間內，再犯本罪，雖不構成累
    犯，但足見其不知悔改，且參酌其犯罪之動機、目的在圖一己私利，詐騙所得金
    額高達數千萬元之鉅，復持人頭支票供為還款搪塞，而對社會經濟及交易信用形
    成重大危害，加以其犯後未能坦承犯行，且飾詞卸責，復未供明借款之真正流向
    ，並清償所欠款項等一切情狀，量處如主文第二項所示之刑。至於公訴意旨另以
    ：被告意圖為自己不法所有，持發票人丙○○名義，以花旗銀行台中分行為付款
    人，發票日八十六年九月十五日，金額二百萬元之支票一紙，以借款為由，向被
    害人辛○○訛詐金錢，認為被告此部分亦犯有刑法第三百三十九條第一項之詐欺
    罪嫌云云，無非據被害人辛○○之指述，並有卷附支票及退票理由單為憑。然而
    ，訊之被告固不否認上開支票用以調現遭退票，惟否認有詐欺之意圖，伊當時財
    務並未發生問題，因周轉失靈而退票等語。經查，上開丙○○支票款帳戶係於八
    十五年三月二十一日開戶，自八十五年三月二十八日起，即開始每月均有支票兌
    現之持續使用支票情形，截至八十六年六月三十日止，計有四十五張支票經提示
    而兌現，有花旗銀行台中分行八十九年十二月十三日消管字第三三一九號函附
    支票存款帳戶之往來明細紀錄可稽（見原審卷第六十三－六十九頁），可見被告
    於該段期間，使用丙○○上開帳之支票，其財務狀況尚屬正常，其於此部分所使
    用之前開支票之退票，依其所辯解乃資金周轉失靈所致之情節，應堪採信，被告
    既非持此紙支票向被害人辛○○訛詐金錢，其所為核與刑法詐欺罪之構成要件尚
    屬有間，此部分不能科被告以詐欺罪責。此部分不能證明被告犯罪，本應為無罪
    判決之諭知，惟公訴人認為此部分與經起訴論罪部分有連續犯裁判上一罪關係，
    爰不另為無罪判決之諭知。
三、公訴意旨另以：被告壬○○趁其同居人丙○○不注意之際，盜用證人丙○○所有
    上開第七商業銀行港路分行及美商花旗銀行台中分行之支票及印章，而未經丙○○同意，在如附表一、四、五所示以丙○○為發票人之支票上，偽簽證人丙○○
    簽名或盜用丙○○之印章及填載金額、發票日而偽造如附表一、四、五所示丙○○為發票人之支票後，持向告訴人庚○○、辛○○、林辰緯等人行使而調借現金
    ，因認被告壬○○另涉犯刑法第二百零一條第一、二項連續偽造有價證券罪嫌。
    按犯罪事實應依證據認定之，無證據不得推定其犯罪事實；又不能證明犯罪者，
    應諭知無罪之判決，刑事訴訟法第一百五十四條及第三百零一條第一項分別定有
    明文。又認定不利於被告之事實，須依積極證據，苟積極證據不足為不利於被告
    事實之認定時，即應為有利於被告之認定，更不必有何有利之證據，最高法院三
    十年度上字第一六號判例意旨可資參照。公訴人認被告涉有連續偽造有價證券罪
    嫌，無非係以如附表一、四、五所示證人丙○○名義之支票，均係被告所簽發，
    及證人丙○○所證稱未曾授權被告壬○○簽發等語，為其主要論據。惟訊之被告
    堅詞否認有偽造有價證券之犯行，辯稱：伊原即得證人丙○○之同意而使用上開
    支票存款帳戶之支票，伊並無偽造犯行等語。經查：(一)、被告與證人丙○○自八
    十六年年中起，即同居在台中市○○路八一四號六樓，並在台中市○○路二段三
    十五號共同經營「慶豐ＫＴＶ」，同居期間內，兩人之財務，均由被告負責管理
    等情，為證人丙○○於原審所不否認（見原審卷第二十八頁），其二人之關係至
    為密切，自不待言。參以證人丙○○陳稱：上開美商花旗銀行台中分行所開立之
    第○–六六○九七三–五三二號及第七商業銀行港路分行所開立之第八七三三–
    ○號支票存款帳戶，均係其本人所開立，伊自八十六年年中與被告壬○○同居後
    ，即未曾再開立任何支票，之前亦很少使用支票等語（見原審卷第二十八頁），
    繼於原審八十九年十一月二十二日審理中則改稱：伊共用過二、三本支票本，用
    到八十六年年底云云（見原審卷第四十頁），所述支票使用情形先後不一而有出
    入。另依花旗銀行台中分行及第七商業銀行所提供證人丙○○上開支票存款帳戶
    之往來明細紀錄以觀（見原審卷第六十三－七十三頁），上開花旗銀行帳戶係於
    八十五年三月二十一日開戶，第七商業銀行之帳戶，則係於八十七年十一月六日
    開戶，其中花旗銀行之上開帳戶自八十五年三月二十八日起，即開始每月均有支
    票兌現之持續使用支票情形，截至八十六年六月三十日止，計有四十五張支票經
    提示而兌現，此與證人丙○○原先所稱：八十六年年中與被告同居前很少使用支
    票等情節，並不符合，自不能據丙○○之證詞，為不利被告之認定。(二)、上開花
    旗銀行支票存款帳戶，截至八十八年一月一日遭拒絕往來為止，合計向花旗銀行
    領用八百八十五張空白支票，且約定以簽名方式簽發支票。證人丙○○雖證稱：
    伊自八十六年年中與被告同居後，即未曾再開立任何支票云云，則被告果未得證
    人丙○○之告知，如何知悉證人丙○○與花旗銀行上開支票存款帳戶間之約定簽
    名方式？又如何得以向花旗銀行續領其後之八百餘張空白支票？且自八十六年年
    中起，被告以證人丙○○名義所開立之支票，至八十八年一月一日遭拒絕往來時
    止，上開花旗銀行之支票存款帳戶合計兌現六百張支票，以如此龐大之使用量，
    加以證人丙○○與被告復屬日夜相處之同居關係，證人丙○○所稱其不知被告壬○○以其名義簽發支票等語，實屬匪夷所思。況且，其間自八十七年一月間起，
    上開支票存款帳戶即有支票退票而須調現補足款項之情事，參諸銀行作業實務慣
    例，遇此情形，均會通知發票人，則證人丙○○聲稱其至八十八年一月間，始知
    被告以其名義簽發支票等語，顯非實在。再者，第七商業銀行上開支票存款帳戶
    部分，證人丙○○既稱伊自八十六年年中起與被告壬○○同居後，或八十六年底
    起，伊即未曾再開立任何支票，則其既無使用支票之需求？又何須於八十七年十
    一月六日另向第七商業銀行開立支票存款帳戶，並領用空白支票五十張？且上開
    支票於八十七年底、八十八年初發生退票情事後，證人丙○○經告訴人林辰緯提
    出告訴後，於檢察官訊問時供稱：伊自退票後一個月，即與被告不再同居等語（
    見偵字第二二八五九號偵查卷第一０七頁），惟被告經告訴人庚○○等人提出告
    訴後，均未到台灣台中地方法院檢察署應訊，嗣經該署發佈通緝，而於八十九年
    五月十八日二十三時三十分許，為警依告訴人庚○○之報案，而在被告與證人丙○○同居之台中市○○路八一四號六樓逮捕被告壬○○，有臨檢紀錄表一份可證
    （見偵緝字第三六五號偵查卷第十二頁），顯見證人丙○○與被告迄八十九年五
    月十八日時，仍同居一處，足見證人丙○○所稱上開支票均係遭被告盜開一語，
    益證應係為求圖免除自身之票據責任，而為未曾授權被告開立支票之不實證言，
    自不足採為對被告壬○○不利之認定，被告上開曾得證人丙○○授權之辯解，應
    可採信，因此，尚難認被告有公訴人所指偽造有價證券之犯行。(三)、此外，本院
    復查無其他確切證據，足證被告有公訴人所指偽造有價證券犯行，不能證明被告
    犯罪，本應為其被訴偽造有價證券罪嫌部分無罪之諭知，然因公訴人認此部分犯
    行與被告前揭有罪之連續詐欺取財罪間，有方法結果之牽連關係，而屬裁判上一
    罪關係，爰不另為無罪之諭知，附此敘明。
據上論斷，應依刑事訴訟法第三百六十九條第一項前段、第三百六十四條、第二百九
十九條第一項前段、刑法第五十六條、第三百三十九條第一項，罰金罰鍰提高標準條
例第一條，判決如主文。
本案經檢察官己○○到庭執行職務。
中      華      民      國　  　九十一   年       二      月     六 　  日
                                    臺灣高等法院臺中分院刑事第七庭
                                          審判長法  官　林　榮　龍
                                                法　官　黃　日　隆
                                                法  官  江  錫  麟
右正本證明與原本無異。
檢察官得上訴。
被告不得上訴。
如不服本判決應於收受送達後十日內向本院提出上訴書狀，其未敘述上訴之理由者並
得於提起上訴後十日內向本院補提理由書（均須按他造當事人之人數附繕本）。
                                                書記官　陳　振　海
中      華      民      國　  　九十一   年       二    月     七 　  日
附錄論罪科刑法條全文
刑法第三百三十九條第一項：
意圖為自己或第三人不法之所有，以詐術使人將本人或第三人之物交付者，處五年以
下有期徒刑、拘役或科或併科一千元以下罰金。
附表一：被害人庚○○所持有之票據
編號  發票人   發 票 日      面   額       付  款  銀  行         票   號
一    丙○○  00 00 00    0百七十萬元  第七商業銀行港路分行     SH0000000
0    張進添  00 00 00    0百五十萬元  台灣省合作金庫彰儲支庫   XT0000000
0    大拇指  00 00 00    0百六十萬元  華僑商業銀行新竹分行     AA0000000
      便利商
      店林道
      文
四    菱威通  88 1 15     二百三十萬元  中興商業銀行西台南分行   ADV0000000
      訊企業
      社李文
      峰
附表二：被害人戊○○所持有之票據
編號  發票人   發 票 日      面   額       付  款  銀  行         票   號
一    陳明亮  88 4 30      五百五十萬元  中市○○○○路分社      AC0000000
0    甫雄裝  88 5 26      一百六十二萬  中華商業銀行台中分行    AE0000000
      潢有限               三千二百五十
      公司                 元
三 宏喬裝  88 1 20      一百二十二萬  第七商業銀行向上分行    SM0000000
      潢有限
      公司
四    何慶銓  88 2 25      一百六十五萬  彰化商業銀行彰化分行    BC0000000
                           元
五    薛文卿  88 5 7       二百萬元      台中市農會東區分部      FA0000000
0    薛文卿  88 5 14      一百六十七萬  台中市農會東區分部      FA0000000
                           元
附表三：被害人丁○○所持有之票據
編號  發票人   發 票 日      面   額       付  款  銀  行         票   號
一    大拇指  00 00 00     0百萬元      安泰商業銀行新竹分行    AU0000000
      便利商店
二    大拇指  00 00 00     0百萬元      安泰商業銀行新竹分行    AU0000000
      便利商店
三    安誠裝潢88 2 16      二百五十三萬  彰化商業銀行總行營業部  AK0000000
      有限公司             元
四    安誠裝潢88 2 20      一百八十萬元  彰化商業銀行總行營業部  AK0000000
      有限公司
五    何慶銓  88 2 12      三十三萬二千  第七商業銀行彰新分行    SV0000000
                           0百元
附表四：被害人辛○○所持有之票據
編號  發票人   發 票 日      面   額       付  款  銀  行         票   號
一    丙○○  87 8 15      二百萬元      美商花旗銀行台中分行    0000000
0    丙○○  00 00 00     0百萬元      美商花旗銀行台中分行    0000000
0    何慶銓  88 2 28      三百二十六萬  台灣銀行彰化分行        AL0000000
                           元
四    林廷0  00 0 00      0百八十萬元  板信商業銀行華江分行    HM0000000
附表五：被害人林辰緯所持有之票據
編號  發票人   發 票 日      面   額       付  款  銀  行         票   號
一    丙○○  00 00 00     0百三十萬元  美商花旗銀行台中分行    0000000
0    丙○○  00 00 00     0百三十萬元  美商花旗銀行台中分行    0000000
0    丙○○  88 3 7       一百五十萬元  第七商業銀行港路分行    SH0000000
0    湯之盤  00 00 00     0百五十萬元  第七商業銀行復興分行    SE0000000
0    王小祥  88 1 25      四十二萬元    板信商業銀行民族分行    MM0000000
0    陳明亮  88 5 5       三十萬元      台中市農會大智分部      FA0000000
0    張進添  00 00 00     0百八十萬元  中國商業銀行彰化分行    CHA0000000
0    大拇指00 00 00       0百二十五萬  第七商業銀行新竹分行    SP0000000
      便利商店
九    澍磊有限88 1 25      三十七萬四千  第一商業銀行新竹分行    PB0000000
      公司                 零五十元
十    威星企業88 1 10      二百七十五萬  誠泰銀行建成分行        DB0000000
      社                   元
十一  光義有限88 2 20      一百一十萬五  中興商業銀行中壢分行    VU0000000
      公司                 千元                                         Ｉ
